【裁判字號】    89,上訴,4193
【裁判日期】    890927
【裁判案由】    偽造文書
【裁判全文】
臺灣高等法院刑事判決          八十九年度上訴字第四一九三號
    上  訴  人
    即  被  告  甲○○
右上訴人因被告偽造文書案件，不服臺灣基隆地方法院八十九年度訴字第五二九號，
中華民國八十九年九月二十七日第一審判決（起訴案號：臺灣基隆地方法院檢察署八
十九年度偵字第一七八二號、第二一五二號）提起上訴，本院判決如左：
    主  文
上訴駁回。
    事  實
一、甲○○與鄭永富、周文棟（以上兩人為同案被告，均經原審判決有罪確定在案）
    、及不詳真實姓名綽號「細漢仔」及「憨虎」之成年男子等五人，基於共同犯意
    之聯絡，於民國八十九年三月間，由甲○○提供照片一張交周文棟，轉由鄭永富
    交給「細漢仔」，黏貼於偽造之「江成豐」國民身分證上，而偽造江成豐之國民
    身分證，並另偽造「江成豐」之印章及印鑑證明，足以生損害於戶政機關對於戶
    政管理之正確及江成豐之權益。嗣於八十九年三月九日，甲○○在鄭永富、周文
    棟及「憨虎」陪同下，持偽造之「江成豐」之身分證、印章及印鑑證明，冒充為
    江成豐，至位於台北市○○路○段五十三之三號「益國不動產服務事務所」（與
    匯豐不動產鑑定股份有限公司同址，下稱益國不動產），委託該事務所不知情之
    職員王雅慧，代為辦理「江成豐」所有之嘉義市○○段一六三之八地號土地所有
    權狀遺失補發之申請手續，而行使上開偽造之國民身分證及印鑑證明。甲○○並
    在土地所有權狀遺失切結書上簽寫「江成豐」姓名而偽造其署押，並蓋用偽造之
    「江成豐」印章。王雅慧旋於八十九年三月十四日，攜帶相關資料向嘉義市地政
    事務所辦理土地所有權狀遺失補發，使該所不知情之職員登載於職務上掌管之土
    地登記清冊，足生損害於地政機關對於地籍管理之正確性及所有權人江成豐之權
    益。嗣因江成豐於八十九年三月十六日接獲嘉義市地政事務所之掛號通知，略謂
    江成豐申請上開土地所有權狀遺失補發案件，業已收件審查無誤並辦理公告中等
    語，江成豐始知遭人冒名申請補發土地所有權狀。
二、案經法務部調查局北部地區機動工作組移送台灣基隆地方法院檢察署檢察官偵查
    起訴。
    理  由
一、訊據上訴人即被告甲○○坦承為圖厚利，同意提供身分證，擔任人頭，並親自至
    益國不動產偽造「江成豐」之署押並偽造江成豐名義之切結書，申請補發證件之
    事實，但否認有偽造文書犯行，辯稱：伊經周文棟介紹認識鄭永富，只同意充當
    人頭，提供伊之相片交給鄭永富，事後可得二十萬元報酬，伊收受「江成豐」之
    身分證時，曾向鄭永富質疑，為何伊之相片會貼在他人之身分證上，鄭永富告知
    交沒有關係，所以伊才會以江成豐之名義辦理土地所有權狀遺失補發之申請云云
    。
二、經查：
(一)嘉義市○○段一六三之八地號土地為被害人江成豐所有，其土地所有權狀並未遺
    失，卻於八十九年三月十六日接獲嘉義市地政事務所掛號通知，略謂伊申請之土
    地所有權狀遺失補發案件，業已收件審查無誤，並辦理公告中，經江成豐向嘉義
    市地政事務所查詢結果，始知遭人冒名申請等情，業據江成豐於警訊、偵查中指
    陳明確，且有土地登記謄本、偽造之江成豐國民身分證、土地所有權狀遺失補發
    申請相關案卷在卷可稽（見偵查卷第二十頁及第四八頁至第五五頁），復經嘉義
    市地政事務所職員鄭員如於八十九年四月七日，在調查中證明屬實（見偵字第一
    七八二號卷第十二、十三頁），堪信被害人江成豐之指述為真實。
(二)另據證人即「益國不動產」職員王雅慧、出納陳王麗珠分別在調查局訊問及偵查
    中稱係被告甲○○親自前來辦理委任事宜無訛。王雅惠證稱：「江成豐本人約於
    八十九年三月十日（正確日期應係八十九年三月九日）左右，前來本公司委託辦
    理嘉義市○○段一六三之八地號土地所有權狀遺失補發，由本公司出納陳王麗珠
    接受本案之委託，陳王麗珠再將本案轉給本人辦理。三月十三日江成豐持印鑑章
    到本公司由我辦理用印，並經江成豐在切結書上簽名正式受理。」；陳王麗珠證
    稱：「經指認自稱是江成豐的人是甲○○無誤，身分證是吳（蔭枝）帶來，由我
    幫他影印。」各等語（分別見八十九年度偵字第一七八二號偵查卷第十五頁、第
    一二一頁反面）。依證人王雅慧、陳王麗珠二人之證詞，足證確係由甲○○冒充
    為江成豐本人，持偽造之國民身分證、印章及印鑑證明等委託「益國不動產」辦
    理上開土地所有權狀遺失補發無誤。
(三)同案被告周文棟於八十九年四月二十四日調查時承稱：「約在八十九年三月間，
    我鄭姓朋友（綽號王仔，指鄭永富）要我找一個人頭去辦土地權狀補發事宜，所
    以我就想到甲○○，因為他生活貧困，如有賺錢的機會應該會把握。而且王仔指
    定要六十五歲左右的人頭，甲○○的條件又相符，便介紹王仔與甲○○認識，由
    吳某提供相片，偽造前述身分證。因為江成豐本人在嘉義市○○段一六三之八地
    號有一筆土地，我們想偽造他的身分證明，去申請補發土地權狀，再利用土地權
    狀向銀行詐騙貸款牟利。都是王仔偽造的，我只是負責找尋合適的人頭，配合其
    偽造證明文件及協助補發土地權狀申辦事宜，王仔有告訴我事成之後要給我五萬
    元」 (見同上偵查卷第二二頁) 。又被告甲○○供稱：「王先生（指鄭永富）是
    我朋友周文棟介紹的，大約在八十九年三月初，周文棟與綽號『憨虎』的男子，
    前來我家告訴我說，有好處要讓我賺，需要我提供一張照片做人頭，以提供他作
    權狀遺失補發，事成之後，他（指周文棟）說對方會給我二十萬元作為報酬。該
    補發之權狀係為貸款之用，所以我就將照片交予周文棟，跟他去辦理後續事宜。
    我一共去（益國不動產）三次，第一次為八十九年三月十日（應為三月九日），
    當天係『憨虎』、周文棟及王先生找我一同前往匯豐公司，王先生並在路途中將
    一袋資料交予我，請我攜至匯豐公司辦理前述權狀補發事宜」（見同上偵查卷第
    二十八頁）。另同案被告鄭永富供稱：「我確實曾在八十九年三月間將所提示貼
  用甲○○相片的身分證在台北縣瑞芳鎮內的媽祖廟前廣場交給周文棟。也是在今
    年三月初左右，綽號『細漢仔』告訴我要我找人提供相片去貼在他父親的身分證
    上，要用這張身分證去辦理所有權狀的補狀申請。等到補狀下來，把不動產賣掉
    後，可以分給我三十萬元，我就答應他去找了周文棟，並提供甲○○的相片給『
    細漢仔』，而『細漢仔』也答應分給周文棟、甲○○各二十萬元。是我把周文棟
    轉交給我的甲○○相片交給『細漢仔』，再由『細漢仔』貼在江成豐的身分證上
    ，不久再由『細漢仔』把前示偽造的身分證連同江成豐的印鑑證明、印鑑、戶籍
    謄本交給我，再轉交給甲○○去辦理補狀的事情。我知道他申請補狀目的就是要
    用來騙別人的錢。事實上一起前往台北市○○路代書事務所辦理委託補狀手續的
    是四個人」（見同上偵查卷第三三頁反面、三四頁正反面、三五頁反面、第一百
    零八頁反面）。周文棟、鄭永富上開證詞，核與被告所供相符，依上開證人鄭永
    富、周文棟等之證言，與甲○○之供詞，鄭永富、周文棟、甲○○確知情而有夥
    同「細漢仔」、「憨虎」共同偽造江成豐之國民身分證、印章、印鑑證明後，委
    託不知情之「益國不動產」代書代為辦理江成豐所有上開土地所有權狀遺失補發
    申請事宜等情，且與被害人江成豐之指述及上開證人鄭員如、王雅慧、陳王麗珠
    等所為證詞相符，堪信為真實。而扣案之被告吳蔭被持以辦理土地所有權狀申請
    補發之江成豐國民身分證及印鑑證明確係偽造，亦有台北市大安區公所八十九年
    四月十九日北市安戶字第八九六０五七二四號函及文附印鑑證明在卷可證（見偵
    查卷第九六頁至第一０五頁）。雖被告甲○○於原審及本院審理時辯稱僅充當人
    頭，不知有偽造文書等事實云云。然查被告甲○○、明知江成豐之身分證係偽造
    ，猶與周文棟、鄭永富、「憨虎」共同前往代書處，冒江成豐名義，辦理土地所
    有權狀補發事宜，被告豈能諉稱不知違法？況且被告甲○○充當人頭，如非從事
    非法情事，焉有可能輕易獲得高達二十萬元之報酬？則被告所辯，顯非可採。又
    鄭永富所使用之0000000000號行動電話，自八十九年三月九日起至同
    年四月二十四日被查獲當日止，即曾多次發話給益國不動產及甲○○，足證鄭永
    富與甲○○確係熟識，並曾頻頻與代書聯繫申請補發土地所有權狀事宜無疑。
(四)綜上所陳，被告為圖厚利，願當人頭，明知「憨虎」等人合謀不法，同意提供照
    片，且親自行使偽造身分證，冒用江成豐名義簽立切結書申辦土地權狀之補發，
    顯係知情參與，被告辯稱不知情云云，顯係卸責之詞，均不足採。本件事證明確
    ，被告之犯行足堪認定。
三、被告甲○○與同案被告鄭永富、周文棟偽造他人之國民身分證、印鑑證明、土地
    登記申請書、切結書後加以行使，又明知為不實之事項，而使公務員登載於職務
    上所掌之公文書，核被告所為，係犯刑法第二百十六條、第二百十一條、第二百
    十條、第二百十二條之行使偽造特種文書罪、行使偽造私文書罪、行使偽造公文
    書罪及同法第二百十四條之使公務員登載不實罪。又被告甲○○與鄭永富、周文
    棟、「細漢仔」、「憨虎」等，就上開犯行，有犯意聯絡及行為分擔，均為共同
    正犯（同案被告等共謀偽造江成豐印文及署押，而推由甲○○實施，此部分亦均
    屬共同正犯）。另被告甲○○利用不知情之代書王雅慧遂行使公務員登載不實犯
    行，此部分為間接正犯。被告偽造印章、印文及署押，為偽造私文書、偽造公文
    書之階段行為，偽造特種文書、偽造私文書、偽造公文書之低度行為，均為行使
    偽造特種文書及行使偽造私文書、行使偽造公文書之高度行為所吸收，均不另論
    罪。被告所犯行使偽造特種文書、行使偽造私文書、行使偽造公文書及使公務員
    登載不實各罪間，有方法結果之牽連關係，應從一重依行使偽造公文書罪處斷。
    公訴人雖未就被告等所犯偽造及行使特種文書部分起訴，然此部分與起訴有罪部
    分，有方法結果之牽連關係，自應由本院一併審理，並此敘明。
四、原審詳加審認，以被告罪證明確，適用刑法第二十八條、第二百十六條、第二百
    十一條、第二百十條、第二百十二條、第二百十四條、第五十五條、第二百十九
    條、第三十八條第一項第二款、罰金罰鍰提高標準條例第一條前段之規定，並審
    酌被告犯罪之動機、目的、手段、犯罪時所受之刺激及其品性、生活狀況、智識
    程度、犯罪所生之損害、涉案程度及犯罪後態度等一切情況，量處有期徒刑一年
    二月。另就偽造之「江成豐」國民身分證一枚、印鑑證明書一份（含江成豐印文
    一枚），為被告所有，供犯罪所用之物，及偽造之「江成豐」印章一顆、土地登
    記申請書、登記清冊、切結書上偽造之「江成豐」印文各二枚、切結書上偽造之
    「江成豐」署押一枚，不問是否屬犯人所有，各依法併為沒收之諭知。經核原判
    決認事用法，並無不合，量刑亦稱妥適。被告上訴仍執陳詞，否認犯罪，指摘原
    判決不當，惟其所辯既不足採，其上訴自無理由，應予駁回。
據上論斷，應依刑事訴訟法第三百六十八條，判決如主文。
本案經檢察官林占青到庭執行職務。
中      華      民      國      八十九      年    十二    月    三十    日
                              臺灣高等法院刑事第九庭
                                  審判長法  官  李  文  成
                                        法  官  官  有  明
                                        法  官  何  菁  莪
右正本證明與原本無異。
如不服本判決應於收受送達後十日內向本院提出上訴書狀，其未敘述上訴之理由者並
得於提起上訴後十日內向本院補提理由書（均須按他造當事人之人數附繕本）。
                                        書記官  吳  瑞  英
中      華      民      國      九十        年      一    月      二    日
附錄：本案論罪科刑法條全文
刑法第二百十六條
行使第二百十條至第二百十五條之文書者，依偽造、變造文書或登載不實事項或使登
載不實事項之規定處斷。
刑法第二百十一條
偽造、變造公文書，足以生損害於公眾或他人者，處一年以上七年以下有期徒刑。
刑法第二百十條
偽造、變造私文書，足以生損害於公眾或他人者，處五年以下有期徒刑。
刑法第二百十二條
偽造、變造護照、旅券、免許證、特許證及關於品行、能力、服務或其他相類之證書
、介紹書，足以生損害於公眾或他人者，處一年以下有期徒刑、拘役或三百元以下罰
金。
刑法第二百十四條
明知為不實之事項，而使公務員登載於職務上所掌之公文書，足以生損害於公眾或他
人者，處三年以下有期徒刑、拘役或五百元以下罰金。


司法院資訊處製作；財團法人民間司法改革基金會備份。
